最高法院刑事判決　　　　　　　　　　　　　　　八十七年度台上字第三四四二號
　　上訴人　台灣高等法院檢察署檢察官
　　被　告　甲○○
右上訴人因被告貪污案件，不服台灣高等法院中華民國八十七年六月二十四日第二審
更審判決（八十七年度重上更(五)字第九號，起訴案號：台灣基隆地方法院檢察署八十
一年度偵字第八四○號），提起上訴，本院判決如左：
    主  文
原判決撤銷，發回台灣高等法院。
    理  由
本件原判決以公訴意旨略稱被告甲○○係台灣省立基隆高級商工職業學校（下稱基隆
商工）校長，係依據法令從事公務之人員；其於民國七十八及七十九學年度下學期任
內，代表該校向台南縣新營市慶堂出版社股份有限公司（下稱慶堂出版社）、國友出
版社股份有限公司（下稱國友出版社），購買學生教科書、工具書時，竟利用職務上
行為之機會，於七十九年四月十日，按購買書籍金額百分之三十五至百分之四十比例
向該出版社經理王協興索取回扣新台幣（下同）一百萬元，因認被告涉有修正前戡亂
時期貪污治罪條例第五條第三款之不違背職務收受賄賂罪嫌云云，而經審理結果，認
被告犯罪尚屬不能證明，因而撤銷第一審論處被告連續依據法令從事公務之人員，對
於職務上之行為收受賄賂罪刑之判決，改判諭知無罪，固非無見。
惟查：(一)原判決以基隆商工於七十九年一月間向上開出版社購買七十八學年度下學期
教科書及寒假作業本，書款共為二百四十五萬三千四百一十三元（書款二百卅四萬九
千五百十二元、寒假作業款十萬三千九百零一元），如以四成計付回扣，其回扣款應
為九十八萬一千三百六十五元，尚未滿一百萬元；然據王協興、吳慶堂在台南縣調查
站所供事實及王協興之記事本所載致送賄款情形以觀，王協興除於七十九年四月十日
致送被告賄款一百萬元外，尚於八十年二月五日致送被告卅萬元，合計為一百卅萬元
，達上開購書款百分之五十二‧九六，已與所謂四成回扣之供述不相合，況上開出
版社所售之教科書係依國立編譯館公告之價款收費，扣除成本、費用及預期利潤，再
有高達百分之五十二以上餘額致送回扣，誠難置信云云，資為有利被告之判決基礎。
惟證人王協興於台灣台南地方法院檢察署八十年偵字第八○三四號偵查中已證稱：其
於七十八年十月至七十九年八月擔任慶堂出版社及國友出版社經理，於七十九年八月
離職（見上開偵查卷第四十頁背面），而證人吳慶堂、賴真足於台南縣調查站訊問時
均證稱：八十年二月五日由吳慶堂致送被告三十萬元云云，苟吳慶堂、賴真足此項供
述屬實，則該三十萬元應非由王協興所致送，而係由吳慶堂所送，且該三十萬元之致
送時間，與七十九年四月十日被告涉嫌收受一百萬元之時間，相隔近十月，原判決認
定該三十萬元係王協興所致送而同屬基隆商工購買七十八學年下學期教科書之行賄款
，並將二者混同合併核算該一百三十萬元佔基隆商工購買七十八學年下學期教科書及
寒假作業本價款之百分比，其採證即有與卷存資料不相適合之違誤。(二)次按證據雖已
調查而其內容尚未明瞭者，即與未經調查無異，如遽行判決，仍屬應於審判期日調查
之證據未予調查。原判決理由三－(二)、(四)以吳慶堂之帳戶於七十九年四月十日前後並
無提領一百萬元之紀錄，證人王美寶、許志明、藍蕙冠之帳戶除王美寶於七十九年四
月十日提領八十萬元外，俱無於七十九年四月十日提領一百萬元之紀錄云云，據為有
利被告之認定。惟原判決理由三－(四)已說明王美寶（王協興之妹）在華南商業銀行新
營分行之帳戶，係由吳慶堂、王協興使用，而王美寶前述帳戶於七十九年四月十日提
領八十萬元，另依卷附吳慶堂在新營信用合作社帳戶活期儲蓄存款帳卡所載，吳慶堂
於七十九年四月十日亦提領三十萬元（見原審上更(二)卷六一頁），二者合計，前揭出
版社於七十九年四月十日當日，共提領一百十萬元，其用途為何﹖是否其中一百萬元
用於行賄被告﹖原審就此疑點未予究明，並於理由內詳加說明，徒以前揭出版社所使
用之吳慶堂、王美寶、許志明、藍蕙冠等人之帳戶於七十九年四月十日並無提領一百
萬元之紀錄，資為有利被告之認定，併有應於審判期日調查之證據未予調查及理由不
備之可議。檢察官上訴意旨，執以指摘原判決違法，非無理由，應認原判決仍有發回
更審之原因。
據上論結，應依刑事訴訟法第三百九十七條、第四百零一條，判決如主文。
中      華      民      國    八十七    年      十      月     十四     日
                              最高法院刑事第三庭
                                  審判長法官  蔡  詩  文
                                        法官  莊  登  照
                                        法官  洪  明  輝
                                        法官  蔡  清  遊
                                        法官  劉  敬  一
      右正本證明與原本無異
                                              書  記  官
中      華      民      國    八十七    年      十      月    二十一    日
